【裁判字號】    98,消債更,142
【裁判日期】    980421
【裁判案由】    更生事件
【裁判全文】
臺灣臺北地方法院民事裁定           98年度消債更字第142號
聲  請  人
即  債務人  甲○○原名陳宥澄.
代  理  人  青含國律師
上列當事人因消費者債務清理事件聲請更生，本院裁定如下：
    主  文
聲請駁回。
聲請費用由聲請人負擔。
    理  由
一、按債務人與金融機構協商成立者，不得聲請更生或清算，但
    因不可歸責於己之事由，致履行顯有重大困難者，不在此限
    ；本條例施行前，債務人依金融主管機關協調成立之中華民
    國銀行公會會員，辦理消費金融案件無擔保債務協商機制與
    金融機構成立之協商，準用前項之規定，消費者債務清理條
    例（下稱本條例）第151條第5 項、第6項分別定有明文。又
    聲請更生或清算不合程式或不備其他要件者，法院應以裁定
    駁回之。但其情形可以補正者，法院應定期間先命補正，復
    為同條例第8 條所明定。另債務人不能清償債務或有不能清
    償之虞者，得依本條例所定更生或清算程序，清理其債務，
    本條例第3 條亦定有明文。準此，債務人如於本條例施行前
    ，已利用金融主管機關協調成立之中華民國銀行公會會員辦
    理消費金融案件無擔保債務協商機制，與金融機構成立協商
    ，即須依約清償債務，僅於其後發生情事變更，在清償期間
    收入或收益不如預期，致該方案履行困難甚或履行不能，且
    因不可歸責於己之事由所致，始能聲請更生或清算，至如認
    該協商方案履行有其他不適當情形，即應再循協商途徑謀求
    解決，不得逕依本條例聲請更生。蓋該債務清償方案係經債
    務人行使程序選擇權而與債權人締結之債務清理契約，其即
    應受該契約之拘束，且本條例更生之規範目的，係在維持債
    務人基本生活之情況下，於債務人之能力範圍內盡力清償債
    務，非謂債務人得任意利用債務清理程序減輕債務。而更生
    及清算程序，實質上即為破產法上和解及破產之特別程序。
    更生程序旨在促使債務人自力更生，藉由強化法院之職權調
    查，將債務人之財產狀況透明化，減輕其負擔，降低債權人
    會議可決更生方案之條件，及法院之適時介入，逕為裁定認
    可更生方案，使債務人得於儘其能力清償債務後免責，而獲
    重生之機會。而為避免債務人濫用此制度，產生道德危機，
    併予嚴謹之限制。
二、本件聲請意旨略以：其有不能清償債務之情事，於消費者債
    務清理條例施行前，曾依照中華民國銀行公會會員辦理消費
    金融案件無擔保債務協商機制，與金融機構成立協商，並約
    定自民國95年6 月起，分80期，利率12.88%，且每月10日以
    新臺幣（下同）19,354元清償，惟其於95年毀諾時每月平均
    收入為17,500元，扣除每月依協商條件應清償之金額，無法
    維持最低基本生活，是其有不可歸責於己致履行顯有重大困
    難之事由存在，並聲請更生等語。
三、經查：
  (一)債務人於95年5 月17日依中華民國銀行公會會員辦理消費金
    融案件無擔保債務協商機制，與各債權銀行成立協商時，債
    務人對於當時之經濟狀況、家庭收支情形應知之綦詳，債務
    人當時盱衡其經濟狀況，猶簽署協商協議書，同意債權銀行
    之無擔保債務還款計畫，自應考量籌措資金來源之規劃，縱
    因如其所述每月收入扣除每月應繳協商款項後即無法維持最
    低基本生活，亦屬聲請人於協商時可得預見，核與「不可歸
    責於己之事由致履行顯有重大困難」之要件不符。況由債務
    人之主張及其提出之95年度綜合所得稅各類所得資料清單所
    示，債務人於95年度之所得為209,836元，平均月收入約為1
    7,486 元，則於協商成立當時迄債務人毀諾時（債務人主張
    於95年毀諾，而依債務人提出之財團法人聯合徵信中心當事
    人綜合信用報告第4 頁所載，95/07/04香港上海匯豐銀行告
    知：當事人已違反銀行公會消金案件債務協商之還款協議（
    毀諾）），每月收入亦無明顯驟減之情事，則債務人固然陳
    述協商條件嚴苛，但該協商條件既然係為債務人與最大債權
    銀行雙方協議所達成，則上開情事係屬債務人在協商時可得
    預見，而據以評估可否履行協商條件，皆與「不可歸責於己
    之事由致履行顯有重大困難」之要件不符。
  (二)再債務人經法院裁定開始更生或清算程序後，其生活、資格
    、權利等均將受有限制，對債務人而言並非有利，故更生或
    清算程序應係債務清理之最後手段，需於債務人無法與債權
    人協商時，始適用之。而依債務人提出之96年度綜合所得稅
    各類所得資料清單所示，債務人於96年度之所得為541,591
    元，平均月收入約為45,132元，則縱扣除依行政院主計處公
    告已包含食、衣、住、行等各項生活必要費用在內之96年度
    臺北市平均每人每月最低生活費用14,881元（債務人雖主張
    僅以臺灣省每人最低生活費9,827 元計算，然本院仍以債務
    人之住所地為標準計算），尚餘30,251元，亦顯足以支付債
    務協商之金額，並無不能清償債務之情事，且債務人為59年
    次，正值壯年，有固定收入之履行能力及清償能力，則縱事
    後有履行不便之情形，即便已就協商結果毀諾，亦得經由個
    別債權銀行協商程序以求適當履行債務，非逕行提起本件更
    生之聲請。此外，債務人復未舉證證明其於協商成立後有何
    經濟狀況重大變更，或有何不可歸責於債務人之事由，致履
    行協商顯有重大困難，則其聲請更生自屬無據。
四、綜上所述，本件債務人於協商成立後，難認有何不可歸責於
    己之事由，致履行顯有重大困難，其聲請更生與前開規定不
    符，自應予駁回，爰裁定如主文。
中    華    民    國    98    年     4    月    21    日
             民事第四庭    法      官  余明賢
上為正本係照原本作成
如不服本裁定，應於裁定送達後10日內，以書狀向本院提出抗告
，並繳納抗告費新臺幣1,000 元
中    華    民    國    98    年     4    月    21    日
                           書  記  官  楊勝欽


司法院資訊處製作；財團法人民間司法改革基金會備份。
